【裁判字號】    97,上訴,854
【裁判日期】    970701
【裁判案由】    妨害自由等
【裁判全文】
臺灣高等法院高雄分院刑事判決         97年度上訴字第854號
上  訴  人
即  被  告  丙○○
上  訴  人
即  被  告  己○○
共      同
選任辯護人  鄭國安律師
            吳麗珠律師
            蘇佰陞律師
上列上訴人因妨害自由等案件，不服臺灣屏東地方法院95年度訴
字第874 號中華民國97年3 月18日第一審判決（起訴案號：臺灣
屏東地方法院檢察署93年度核退偵字第23號，移送併案審理案號
：台灣屏東地方法院檢察署97年度偵字第554 號），提起上訴，
本院判決如下：
    主  文
上訴駁回。
    事  實
一、己○○係址設於屏東縣東港鎮○○○路293 號廉德國際財務
    顧問有限公司（以下簡稱廉德公司）之負責人，平日專事為
    人催討債務為業務，並夥同丙○○及數名姓名籍址不詳之成
    年人共同基於剝奪他人行動自由之概括犯意聯絡，為下列之
    不法方式索討債務：
  (一)己○○因受不知情之蔡添茂委託，向戊○○追討債務，乃於
    民國92年7 月30日20時許，與丙○○及某姓名籍址不詳之成
    年人，一起到戊○○位於高雄市○○區○○路16號之海灣海
    產店，向戊○○催討債務，將戊○○圍住，不讓戊○○離開
    ，而剝奪戊○○之行動自由，並大聲脅迫戊○○承認債務，
    如不承認則要毆打戊○○，使戊○○心生畏懼，然後又強令
    戊○○進入渠等所搭乘之自小客車，並脅迫戊○○簽發面額
    各新臺幣（下同）1 萬元之本票10張，始離去。
  (二)己○○復於92年10月17日受不知情之乙○○委託，向乙○○
    之債務人辛○○催討45萬元之債務，並約定以實際收回債款
    抽5 成作為報酬，嗣於92年10月20日己○○與7 、8 位姓名
    年籍不詳之成年人共同承上開剝奪辛○○之行動自由之概括
    犯意聯絡，駕駛2 輛自小客車，在台東市○○街之某處工地
    尋獲辛○○，由其中兩名成年人一人一邊強押住辛○○，而
    剝奪辛○○之行動自由，致使辛○○心生畏懼而簽發面額均
    為5 萬元之本票9 張，並且提供己○○所有帳號0000000000
    0000號郵局帳戶，要求辛○○將款項匯入前開帳戶內，辛○○乃於92年12月1 日先行匯款1 萬5 千元入己○○所有之前
    開帳戶。詎己○○於92年12月1 日收受前開款項後，竟另意
    圖為自己不法，單獨基於業務侵占之犯意，將其中應交付予
    乙○○之5 成金額即7,500 元，在其服務之處所全數侵占入
    己。
  (三)於92年6 月間某時，己○○又受友人蔡嘉瑞委託催討丁○○
    積欠之借款後，於92年11月16日12時許，駕駛車號7068-FC
    號自小客車搭載丙○○，與丙○○共同基於剝奪丁○○、庚○○之行動自由之概括犯意聯絡，在屏東縣崁頂鄉港東國小
    旁，遇見丁○○與妻子庚○○共乘一部機車，即從後追趕丁○○，進而強迫丁○○停車，並強令丁○○及庚○○坐上渠
    所駕駛之上開自小客車前往廉德公司，而剝奪丁○○、庚○○之行動自由，在達廉德公司後，己○○乃向丁○○表示：
    如果不還錢，將以手上繩子綑綁之，並將丁○○載至山上活
    埋等語，致丁○○及庚○○心生畏懼，即由庚○○先行離開
    廉德公司向友人借款，直到同日18時許，庚○○拿1 萬元交
    給己○○後，丁○○始離開廉德公司。嗣於92年12月20日12
    時5 分許，由警察持台灣屏東地方法院核發之搜索票，在己○○位於屏東縣潮州鎮○○路88巷21號住處執行搜索，當場
    在己○○所駕駛上開自小客車內，查獲丁○○所簽立之本票
    10張、戊○○簽發面額均為1 萬元之本票5 張、辛○○簽發
    面額均為5 萬元之本票9 張。
二、案經屏東縣警察局東港分局報告台灣屏東地方法院檢察署檢
    察官偵查起訴。
    理  由
壹、程序方面：
一、按被告以外之人於審判中若有「死亡」、「身心障礙致記憶
    喪失或無法陳述」、「滯留國外或所在不明而無法傳喚或傳
    喚不到」、「到庭後無正當理由拒絕陳述」等情形，而其於
    檢察事務官、司法警察官或司法警察調查中所為之陳述，經
    證明具有可信之特別情況，且為證明犯罪事實之存否所必要
    者，基於實體發現真實之訴訟目的，依刑事訴訟法第159 條
    之3 之規定，例外地賦與其證據能力。本件證人戊○○、丁○○、庚○○於警詢時所述，屬係被告以外之人於審判外之
    陳述，而經被告否認其證據能力在卷，惟證人丁○○已於95
    年6 月27日死亡；戊○○、庚○○則經原審法院依戶籍地址
    傳喚未到，且經原審法院囑託轄區警員執行拘提結果，均未
    遇到上開證人，此有送達證書、戶役政資料在卷可稽，足見
    證人戊○○、庚○○確係因所在不明而傳喚不到，徵諸戊○○、丁○○、庚○○於警詢中所為之證言，均有扣案之戊○○簽發面額均為1 萬元之本票10張、丁○○所簽立之本票10
    張，以資佐證，足見證人戊○○、丁○○、庚○○於警詢所
    述，顯非蓄意誣陷被告，故上開筆錄製作原因及過程之信用
    性，均並無不能自由陳述之情形，亦無違法取證或其他瑕疵
    ，並均具有可信之特別情況，證人庚○○嗣於本院經交互詰
    問，在被告等在場之情形下，為反於其警詢之陳述，一味推
    諉於其已死亡之夫婿丁○○，係在被告淫威下所為迴護被告
    等之詞，戊○○、丁○○、庚○○警詢之陳述，較無暇蓄意
    編織掩飾，亦未權衡雙方之利害而為偏頗之陳述，且確與事
    後警員人贓俱獲被告各情完全相符，應具較可信之特別情況
    ，此為證明被告之犯罪事實之存否所必要，戊○○、丁○○
    、庚○○之警詢陳述自有證據能力。
二、按被告以外之人，於審判外之言詞或書面陳述，除法律有規
    定者外，不得作為證據；又被告以外之人（包括證人、鑑定
    人、告訴人、被害人及共同被告等）於檢察事務官、司法警
    察官或司法警察調查中所為之陳述，與審判中不符時，其先
    前之陳述具有較可信之特別情況，且為證明犯罪事實存否所
    必要者，得為證據，刑事訴訟法第159 條第1 項、第159 條
    之2 分別定有明文。是被告以外之人於司法警察（官）調查
    中所為之陳述，依刑事訴訟法第159 條第1 項規定，係屬傳
    聞證據，原則上無證據能力，惟如該陳述與審判中不符時，
    其先前之陳述具有較可信之特別情況，且為證明犯罪事實存
    否所必要者，依同法第159 條之2 規定（即刑事訴訟法第15
    9 條第1 項所指之「除法律有規定者外」），始例外認為有
    證據能力；如該陳述與審判中相符時，因該陳述並不符合刑
    事訴訟法第159 條之2 有關傳聞例外之規定，故不得作為認
    定本案犯罪事實有無之證據，此時，當以證人於審判中之陳
    述作為證據。另所謂「前後陳述不符」之要件，應就前後階
    段之陳述進行整體判斷，以決定其間是否具有實質性差異，
    惟無須針對全部陳述作比較，陳述之一部分有不符，亦屬之
    。又「證明犯罪事實之存否所必要」，即使用證據之必要性
    ，係指因無法再從同陳述者取得證言，而有利用原陳述之必
    要性，只要認為該陳述是屬於與犯罪事實存否相關之事實，
    並為證明該事實在實質上之必要性即可。而「具有可信之特
    別情況」，係指依陳述時之外部客觀情況而言，足以令人相
    信該陳述是虛偽之危險性不高，必須綜合該陳述是否未受到
    外力影響；陳述人之觀察、記憶、表達是否正確及有無偽證
    之各項因素，而為判斷。經查：證人辛○○於警詢之陳述與
    日後審判中大致均相符，依前開說明，應以其審判中所述作
    為證據，其警詢所述應無證據能力。
三、刑事訴訟法第159 條之4 規定，除前三條之情形外，下列文
    書亦得為證據：「一除顯有不可信之情況外，公務員職務上
    製作之紀錄文書、證明文書。二除顯有不可信之情況外，從
    事業務之人於業務上或通常業務過程所須製作之紀錄文書、
    證明文書。三除前二款之情形外，其他於可信之特別情況下
    所製作之文書。」本件卷附之被告己○○開立之帳號000000
    00000000號郵局帳戶資料、委任書1 份、辛○○匯款1 萬5
    千元至帳號00000000000000號郵局帳戶之郵政國內匯款收據
    1 份俱符合上開文書之要件，經查，亦無顯不可信之情況，
    且有其他於可信之特別情況，上開文書應具有證據能力。
四、傳聞法則乃對於被告以外之人於審判外之言詞或書面陳述，
    亦即針對被告以外之人於審判外以言詞或書面所為之供述證
    據而為規範。扣案物品即警方搜索查獲屬丁○○所簽立之本
    票10張、戊○○簽發面額均為1 萬元之本票5 張、辛○○簽
    發面額均為5 萬元之本票9 張，係以物品之存在本身做為證
    明事實之證據；卷附現場蒐證照片，乃以科學、機械之方式
    ，對於所拍攝內容所為忠實且正確之記錄，上開物品、照片
    在性質上亦非供述證據，無刑事訴訟法第159 條第1 項規定
    之適用。
貳、實體方面：
一、訊據上訴人即被告己○○、丙○○均否認上開犯行，被告己○○於原審辯稱：「我沒有去向別人討債，我也沒有妨害自
    由，我只有打電話去催討債款。92年7 月30日，到戊○○位
    於高雄市○○區○○路16號之海灣海產店去要錢，是用和平
    的方式，並沒有用強暴脅迫的方式。92年10月20日，本來是
    跟太太去台東玩，並不是去要錢，是剛好有人委託我去台東
    要錢，所以就順便去找債務人問看看有沒有錢還。92年11月
    16日，是蔡嘉瑞邀丁○○來我的廉德公司來商討債務處理問
    題，後來丁○○的太太庚○○有拿一萬元出來清償，至於有
    沒有侵占應交付予乙○○之款項，我已經忘記」云云；於本
    院辯稱：「我是廉德國際財物顧問有限公司的負責人，公司
    是受委託處理財務問題，就是專門幫人催討債務的業務，公
    司只有我一人，原審判決所記載都不是事實，我們去幫人家
    要債，都是很客氣。事實都不是這樣，關於丁○○控告我妨
    害自由的事情，事實都是委託人與我同去。」云云。另丙○○於原審辯稱：「我不認識丁○○，且沒有與己○○一起向
    戊○○、丁○○討債」云云。於本院辯稱：「所有的事情我
    都沒有做，我只是去廉德國際財物顧問有限公司修理電動玩
    具機台而已，沒有加入廉德公司，也不知道廉德公司從事何
    業務。」云云
二、經查：
  (一)被告己○○、丙○○2 人所涉上揭恐嚇、妨害自由犯行，業
    據證人戊○○、丁○○、庚○○於警詢中證述明確（見偵查
    卷第15頁至第22頁、第48頁至第51頁），且經證人辛○○於
    原審法院審理時到庭證述明確（見原審卷第123 頁）並有警
    方於92年12月20日12時5 分許，依法在己○○所駕駛上開自
    小客車內，搜索查獲屬丁○○所簽立之本票10張、戊○○簽
    發面額均為1 萬元之本票5 張、辛○○簽發面額均為5 萬元
    之本票9 張可資佐證，此有扣押物品清單在卷可稽，足見證
    人戊○○、丁○○、庚○○、辛○○所述並非虛假，否則被
    告己○○為何會持有上開證人所簽發之本票，況且被告己○○、丙○○，並非真正債權人，倘若非恃強使用暴力為他人
    討債之方式，強迫上開證人簽發本票，則上開證人豈會自願
    簽發本票交付與被告己○○。又被告己○○於偵查中亦自承
    ：「我有於上述時地接受蔡嘉瑞之委託，向丁○○催討債務
    ，逕而於92年11月16日中午，我駕駛上開自小客車搭載被告
    丙○○在港東國小旁遇見丁○○，丁○○即快速騎機車離開
    ，而我即在後追趕，待趕上丁○○後，即要求他和他太太到
    廉德公司，與蔡嘉瑞洽談還款事宜，當天假日只有丙○○、
    蔡嘉瑞、丁○○及我在公司」等語（見偵查卷第143 、144
    頁），此與證人丁○○、庚○○於警詢中所述亦大致相符，
    足徵上開證人所為之證詞，與事實相符，應屬可採，此外，
    並有被告己○○所印製之廉德公司名片在卷以資佐證（見偵
    查卷第60頁），被告2 人否認上開犯行，辯稱渠等並未使用
    暴力方式討債等語，均不足採信。另觀諸卷附之照片顯示，
    被告己○○、丙○○2 人遇警依法搜索時，均在場各立於自
    小客車之兩旁，其態度傲慢囂張，一副恃強不懼一切之模樣
    ，卻當場在渠等所搭乘之自小客車中，查獲屬被告所簽發之
    票據多張，為其恃張為人討債之債權憑證證物。
  (二)依屏東縣政府營利事業登記公示詳細資料記載，「廉德國際
    財務顧問有限公司89年12月19日核准設立，負責人陳桂嫺，
    地址為屏東縣潮州鎮○○路96號1 樓，營業項目為(1)企業經
    營管理顧問業(2)逾期應收帳款管理服務業(3)應收帳款收買業
    務(4)租賃業」；另「廉德國際財務顧問有限公司屏東分公司
    ，90年5 月23日核准設立，負責人陳慶華，地址為屏東縣屏
    東市○○路240 號1 樓，營業項目為(1)企業營經管理顧問業
    （會計師業務證投資顧業除外）(2)逾期應收帳款管理服務業
    (3)應收帳款收買業務」（見屏東地方法院檢察署93年度核退
    偵字第23號偵查卷第170 、171 頁）。被告己○○自承其為
    廉德國際財物顧問有限公司的負責人，公司是受委託處理財
    務問題，就是專門幫人催討債務的業務云云，除與上述「(2)
    」相類似外，實係遊走法律邊緣，從事恃強為人討債之事務
    。另被告丙○○於於本院稱：「我只是去廉德公司『修理電
    動玩具機台』而已，…，也不知道廉德公司從事何業務。」
    云云，尤與上述廉德公司之營業項目無一相符。所辯不足採
    信。
  (三)選任辯護人請求詰問證人即被害人丁○○之配偶庚○○，經
    本院於97年6 月17日審理期日檢辯雙方交互詰問，證人庚○○結證稱：「認識在庭兩位被告，92年11月16日中午12時許
    ，丁○○騎機車載我行經屏東縣港東國小前，與被告己○○
    相遇，經其招手而停靠路邊，隨後跟他一起到東港鎮○○○
    路293 號廉德公司，乃說要載我們去東港談事情，我與我先
    生同機車，因我不放心怕會有什麼事情，故將機車放置旁邊
    而隨之同往廉德公司。雖非強迫，仍屬我們夫妻自願上車。
    在廉德公司時，己○○未揚言『如果不還錢，將以手上繩子
    綑綁丁○○並將丁○○載到山上活埋』，警詢所稱『己○○
    與丙○○強迫我夫妻坐他的車子到東港廉德公司，有一個年
    輕人拿一條繩子，跟我先生說如果不還錢，要把我們載到山
    上活埋』之語，乃是我先生叫我這樣講，其實不是這樣。丁○○在警詢中也說『是己○○強押他上自用小客車』亦是我
    夫自己講的，其實不是這樣，是我們自願與他們到東港。警
    詢所述『己○○及丙○○一起強押我們上他的車子到廉德公
    司』之語不是這樣。丙○○當時未在場，『我現在（在法庭
    上）看到這兩名被告不會害怕，但當時看到他們會害怕』，
    被攔下之原因，事先我先生有跟我說是欠蔡嘉瑞的錢。知道
    蔡嘉瑞有找討債公司要這個錢，己○○即是討債公司；丁○○因心肌梗塞死亡。」等語。核與(1)被告己○○於偵查中自
    承：「我接受蔡嘉瑞之委託，向丁○○催討債務，於92年11
    月16日中午，我駕駛上開自小客車搭載被告丙○○在港東國
    小旁遇見丁○○，丁○○即快速騎機車離開，而我即在後追
    趕，待趕上丁○○後，即要求他和他太太到廉德公司，與蔡
    嘉瑞洽談還款事宜，當天假日只有丙○○、蔡嘉瑞、丁○○
    及我在公司」等語（見偵查卷第143 、144 頁）大異其趣。
    核屬事後迴護之詞。(2)證人庚○○既稱遭被告討債公司追蹤
    半路攔獲之後，擔心其夫丁○○之安危，不得已而將機棄置
    路邊，夫妻2 人均隨之載往廉德公司，並非樂意同赴廉德公
    司，殊係在討債公司淫威下，迫於不得已不得不為之。(3)證
    人庚○○既稱「現在看到這兩名被告不會害怕，但當時看到
    他們會害怕，被攔下之原因，事先我先生有跟我說是欠蔡嘉
    瑞的錢。知道蔡嘉瑞有找討債公司要這個錢」，於警詢時己○○揚言「如果不還錢，將以手上繩子綑綁丁○○並將丁○○載到山上活埋」，「己○○與丙○○強迫我夫妻坐他的車
    子到東港廉德公司，有一個年輕人拿一條繩子，跟我先生說
    如果不還錢，要把我們載到山上活埋」等語，本院審理時在
    被告等之面前經辯護人詰問而反於各該意旨之陳述，並謂警
    詢均係其夫丁○○之教導，為丁○○不實之本意云云，徵諸
    其原審則傳喚不到，益徵上揭翻異之詞，乃事後串飾，迫於
    被告等之淫威，不得不於其夫丁○○死亡之後，全部推諉於
    死人，證人庚○○警詢之陳述，較無暇蓄意編織掩飾，亦未
    權衡雙方之利害而為偏頗之陳述，且確與事後警員人贓俱獲
    被告各情完全相符，應具較可信之特別情況，此為證明被告
    之犯罪事實之存否所必要，證人庚○○之警詢陳述自有證據
    能力，且可採信。選任辯護人原請求再詰問證人即共同被告
    己○○，證人即被害人戊○○（即事實(一)之被害人）、證人
    即乙○○（即事實(二)部分之債主），茲戊○○及乙○○經本
    院傳訊不到庭，選任辯護人鄭國安律師，又表示捨棄詰問己○○、戊○○及乙○○，此部分爰不再詰問。足認被告2 人
    恃強使用暴力為他人討債之恐嚇、妨害自由犯行，堪以認定
    。
  (四)又被告己○○所為如犯罪事實所述業務侵占之犯行，則業據
    證人辛○○到庭證述：「有積欠乙○○、甲○○貨款45萬元
    ，而於92年10月20日被告己○○至台東市○○街找我索討債
    務，被告己○○並要求我簽發9 張本票，及告訴我需將錢匯
    入前開郵局帳戶內，而我於92年12月1 日匯款1 萬5 千元入
    前開帳戶內」等語明確（見原審卷第124 頁），另證人乙○○、甲○○亦到庭證稱：「渠等有委託被告己○○向辛○○
    索討債務，並約定以獲償金額之5 成為報酬，惟嗣後未收受
    被告己○○支付任何金錢」等語無誤（見原審卷第150 頁）
    ，且被告己○○亦自承其有受乙○○之委託，代乙○○向辛○○催討債務，並約定獲償金額五成為報酬，有告知辛○○
    其帳號，要求辛○○匯款至其帳戶，但未曾再匯出款項給乙○○等情，此外，並有被告己○○開立之帳號000000000000
    00號郵局帳戶資料、委任書1 份、辛○○匯款1 萬5 千元至
    帳號00000000000000號郵局帳戶之郵政國內匯款收據1 份在
    卷以資佐證，按侵占罪為即成犯，變持有為所有罪即成立，
    被告己○○自偵審之初以近本院97年6 月17日審判期日均矢
    口否認犯罪，唯於本院調查證據之後改口認此部分侵占之罪
    ，並不影響之犯行之成立。足認被告己○○所為之業務侵占
    犯行，應可認定。
  (五)綜上，本件事證已臻明確，被告2 人犯行，堪以認定。
三、按刑法第302 條之妨害自由罪，原包括私禁及以其他非法方
    法剝奪人之行動自由而言，所謂非法方法，當包括強暴脅迫
    等情事在內，自屬包含於妨害行動自由之同一意念之中，縱
    其所為，合於刑法第305 條恐嚇危害安全之情形，仍應視為
    剝奪行動自由之部分行為，非低度之恐嚇危害安全罪，為高
    度之剝奪行動自由罪所吸收（最高法院74年臺上字第3404號
    判例意旨參照）；復按刑法第302 條第1 項、第304 條第1
    項及第305 條之罪，均係以人之自由為其保護之法益。而刑
    法第302 條第一項之罪所稱之非法方法，已包括強暴、脅迫
    或恐嚇等一切不法手段在內。因之，如以非法方法剝奪他人
    行動自由行為繼續中，再對被害人施加恐嚇，或以恐嚇之手
    段迫使被害人行無義務之事；則其恐嚇之行為，仍屬於非法
    方法剝奪行動自由之部分行為，應僅論以刑法第302 條第一
    項之罪，無另成立同法第304 條或第305 條之罪之餘地（最
    高法院89年度臺上字第780 號判決意旨參照）。核被告2 人
    如犯罪事實「(一)」所為，係犯刑法第302 條第1 項剝奪他人
    行動自由罪；被告己○○如犯罪事實「(二)」所述之剝奪辛○○行動自由之犯行，係犯刑法第302 條剝奪他人行動自由罪
    ；如犯罪事實「(二)」所述之業務侵占犯行，則係犯刑法第33
    6 條第2 項之業務侵占罪；被告2 人如犯罪事實「(三)」對丁○○及庚○○所為，均係犯刑法第302 條第1 項剝奪他人行
    動自由罪。被告2 人強令被害人丁○○及庚○○上車行為，
    係一行為觸犯兩個自由法益，為想像競合犯，以一罪論以刑
    法第302 條第1 項剝奪他人行動自由罪。又被告2 人先後多
    次非法方法剝奪人之行動自由犯行，時間密接、犯罪構成要
    件相同，顯係基於概括犯意為之，應依修正前刑法第56條連
    續犯之規定論以一罪。按共同正犯之成立，有以共同犯意而
    共同實施犯罪構成要件之行為者，有以自己犯罪之意思，參
    與犯罪構成要件以外之行為者，有雖以幫助他人犯罪之意思
    而參與犯罪構成要件之行為者，有以自己犯罪之意思，事前
    同謀推由一部分實施犯罪之行為者，均屬之，司法院大法官
    會議釋字第109 號解釋可供參考。蓋共同正犯，係共同實施
    犯罪行為之人，在共同意思範圍內，各自分擔犯罪行為之一
    部，相互利用他人之行為，以達其犯罪之目的，其成立不以
    全體均參與實施犯罪構成要件之行為為要件。共同正犯之意
    思聯絡，不以數人間直接發生者為限，間接之聯絡者，亦包
    括在內，復不限於事前有所謀議，僅於行為當時有共同犯意
    之聯絡，於行為當時，基於相互之認識，不論明示通謀或相
    互間默示合致，以共同犯罪之意思參與，均屬之；而行為分
    擔，亦不以每一階段皆有參與為必要，倘具有相互利用其行
    為之合同意思所為，仍應負共同正犯之責，蓋共同正犯，於
    合同意思範圍內，組成一共犯團體，團體中任何一人之行為
    ，均為共犯團體之行為，他共犯均須負共同責任，初無分別
    何一行為係何一共犯所實施之必要。（最高法院55年度台上
    字第522 號、87年度台非字第35號、85年度台上字第4962號
    、88年度台上字第2230號、第2858號判決、最高法院28年上
    字第3110號、73年台上字第1886號、77年台上字第2135 號
    判例意旨參照），被告己○○與丙○○或數名姓名年籍不詳
    之成年人，就上開剝奪人之行動自由犯行，有犯意聯絡及行
    為分擔，應為共同正犯。至被告己○○所犯刑法第302 條剝
    奪他人行動自由罪與第336 條第2 項之業務侵占罪，犯意各
    別，罪名互異，應予分論併罰。
四、被告2 人行為後，刑法部分條文於94年1 月7 日修正通過，
    於94年2 月2 日公布，並於95年7 月1 日施行。按行為後法
    律有變更者，適用行為時之法律，但行為後之法律有利於行
    為人者，適用最有利於行為人之法律，現行刑法第2 條第1
    項定有明文。此條規定乃與刑法第1 條罪刑法定主義契合，
    而貫徹法律禁止溯及既往原則，係規範行為後法律變更所生
    新舊法律比較適用之準據法，是刑法第2 條本身雖經修正，
    但刑法第2 條既屬適用法律之準據法，本身尚無比較新舊法
    之問題，應一律適用裁判時之現行刑法第2 條規定以決定適
    用之刑罰法律。又本次刑法修正之比較新舊法，應就罪刑有
    關之共犯、未遂犯、想像競合犯、牽連犯、連續犯、結合犯
    ，以及累犯加重、自首減輕暨其他法定加減原因（如身分加
    減）與加減例等一切情形，綜其全部罪刑之結果而為比較（
    最高法院95年5 月23日95年度第8 次刑庭會議決議參照）。
    茲：
  (一)刑法第56條連續犯之規定，業經刪除，此刪除雖非犯罪構成
    要件之變更，但顯已影響行為人刑罰之法律效果，自屬法律
    有變更，故如行為人基於概括犯意之多數行為而觸犯同一罪
    名者，依舊法規定應以一罪論，僅得加重其刑至二分之一，
    為裁判上一罪，如依新法規定，則須就各行為所犯之罪，各
    別論處後，再依數罪併罰之例，合併定其應執行之刑，依新
    法第2 條第1 項規定，比較新、舊法結果，仍應適用較有利
    於被告之行為時法律即舊法論以連續犯（最高法院95年第8
    次刑事庭會議決議參照）。
  (二)刑法第28條原規定：「2 人以上共同『實施』犯罪之行為者
    ，皆為共同正犯」，被告行為後，新法修正為：「2 人以上
    共同『實行』犯罪之行為者，皆為共同正犯」；將舊法之「
    實施」修正為「實行」。原「實施」之概念，包含陰謀、預
    備、著手及實行等階段之行為，修正後僅共同「實行」犯罪
    行為始成立共同正犯。是新法共同正犯之範圍已有限縮，排
    除陰謀犯、預備犯之共同正犯。新舊法就共同正犯之範圍既
    因此而有所變動，自屬犯罪後法律有變更，而非僅屬純文字
    修正，應有新舊法比較適用之問題。以新法為有利於被告，
    應適用新法之規定（最高法院96年度台上字第4901、4923、
    5017、5510號判決要旨參照）。
  (三)再關於被告己○○定應執行刑之問題，修正前刑法第51條第
    5 款規定：「宣告多數有期徒刑者，於各刑中之最長期以上
    ，各刑合併之刑期以下，定其刑期。但不得逾20年。」，而
    修正後刑法第51條第5 款規定：「宣告多數有期徒刑者，於
    各刑中之最長期以上，各刑合併之刑期以下，定其刑期。但
    不得逾30年。」經比較新舊法結果，新法將宣告多數有期徒
    刑而定應執行刑之上限由20年提高為30年，自以舊法較有利
    於被告。
  (四)關於法定罰金刑部分，修正後刑法第33條第5 款規定「罰金
    ：新臺幣1 千元以上，以百元計算之」，與修正前刑法第33
    條第5 款規定「罰金：1 元以上」不同，經比較新舊法結果
    ，以舊法較有利於被告，故依刑法第2 條第1 項前段規定，
    本案關於法定刑罰金部分，自應適用行為時之法律即修正前
    刑法第33條第5 款規定科處（依最高法院95年台上字第6958
    號、7024號判決要旨，此部分修正應比較新舊法）。
五、原審依刑法第2 條第1 項前段、第28條、第302 條第1 項、
    第336 條第2 項、第51條第5 款（修正前），修正前罰金罰
    鍰提高標準條例第1 條，中華民國96年罪犯減刑條例第2 條
    第1 項第3 款、第7 條、第9 條、第10條第1 項，審酌被告
    己○○不思以正常途徑賺取財物，竟開設討債公司，遂行恃
    強以暴力為他人索討債務而分紅之犯行，並夥同被告丙○○
    及數名之成年人以剝奪行動自由之方式，強令債務人屈服，
    並進而清償欠債，目無國家法紀，嚴重破壞社會秩序，對被
    害人之身心造成重大傷害，且己○○受債權人委託討債後，
    竟然又違背其業務，而將其所收取應交付與債權人之款項侵
    占，完全無視其與債權人間之約定，顯見渠等惡性非輕，應
    予非難，且犯罪後均否認犯行，犯後態度不佳等情狀，分別
    量處丙○○以強暴之非法方法，剝奪人之行動自由，有期徒
    刑1 年4 月，己○○以強暴之非法方法，剝奪人之行動自由
    ，有期徒刑1 年8 月，又侵占對於業務上所持有之物，有期
    徒刑10月（按侵占罪為即成犯，變持有為所有罪即成立，被
    告己○○自偵審之初以迄本院97年6 月17日審判期日均矢口
    否認犯罪，唯於本院調查證據完畢之後始改口認此部分侵占
    之罪，並不影響之犯行之成立，並自承係原審判決後上訴本
    院期間始與被害人和解，賠償損害，亦不影響其犯後之態度
    有何悛悔之處）。又被告丙○○、己○○犯罪後，中華民國
    96年罪犯減刑條例業於96年6 月15日公布，並於民國96年7
    月16日起施行，而被告丙○○及己○○所受徒刑之宣告，均
    核與該條例第2 條第1 項之規定相符，復無同條例第3 條限
    制減刑之除外情事存在，爰依該條例第2 條第1 項第3 款規
    定，於裁判時減其宣告刑2 分之1 ，即丙○○妨害自由罪，
    減為有期徒刑8 月。己○○妨害自由罪，減為有期徒刑10月
    。侵占罪減為有期徒刑5 月。並就被告己○○減刑後之刑，
    依修正前刑法第51條第5 款規定，定其應執行之刑有期徒刑
    1 年2 月。認事用法尚無不合，量刑亦稱妥適，被告上訴意
    旨否認犯罪，空言指摘原判決不當，並無可取，為無理由，
    應予駁回。
據上論斷，應依刑事訴訟法第368條，判決如主文。
本案經檢察官劉玲興到庭執行職務。
中    華    民    國    97    年    7     月    1     日
                  刑事第二庭  審判長法  官  林正雄
                                    法  官  黃壽燕
                                    法  官  陳啟造
以上正本證明與原本無異。
如不服本判決應於收受本判決後10日內向本院提出上訴書狀，其
未敘述上訴理由者，並得於提起上訴後10日內向本院補提理由書
狀（均須按他造當事人之人數附繕本）「切勿逕送上級法院」。
中    華    民    國    97    年    7     月    1     日
                                    書記官  彭筱瑗
附錄本判決論罪科刑法條全文
中華民國刑法第302條第1項
（剝奪他人行動自由罪）
私行拘禁或以其他非法方法，剝奪人之行動自由者，處 5 年以
下有期徒刑、拘役或 3 百元以下罰金。
中華民國刑法第336條第2項
（公務公益侵占罪、業務侵占罪）
對於業務上所持有之物，犯前條第 1 項之罪者，處 6 月以上 5
 年以下有期徒刑，得併科 3 千元以下罰金。


司法院資訊處製作；財團法人民間司法改革基金會備份。
